【裁判字號】    99,訴,824
【裁判日期】    990729
【裁判案由】    塗銷所有權移轉登記
【裁判全文】
臺灣臺中地方法院民事判決  99年度訴字第824號
原      告  台新國際商業銀行股份有限公司
法定代理人  甲○○
訴訟代理人  乙○○
            丙○○
被      告  戊○○
            丁○○
上列當事人間請求塗銷所有權移轉登記事件，經本院於民國99年
7月5日言詞辯論終結，判決如下：
    主      文
確認被告戊○○與被告丁○○間就如附表所示不動產，於民國96
年12月6日所為之買賣關係不存在。
被告丁○○就如附表所示不動產，於民國96年12月6日以買賣為
原因，並於民國96年12月17日所為之所有權移轉登記，應予塗銷
，並恢復為被告戊○○所有。
訴訟費用由被告負擔。
    事實及理由
甲、程序方面：
    本件被告均經合法通知，未於言詞辯論期日到場，核無民事
    訴訟法第386條各款所列情形，爰依原告之聲請，由其一造
    辯論而為判決。
乙、實體方面：
一、原告主張：
  (一)先位之訴部分：
    1.被告戊○○於民國（下同）92年11月間向原告申請卡號為
      0000000000000000之現金卡（以下簡稱系爭現金卡）使用
      ，被告戊○○於95年6月19日起即開始逾期繳款，其至99
      年3月2日止消費記帳尚餘新台幣（下同）551,538元（內
      含消費本金372,947元、利息178,591元），未按期給付，
      至起訴時已逾期達787天。
    2.原告於99年1月6日始知悉被告戊○○於96年12月17日移轉
      其名下如附表所示土地及建物（以下簡稱系爭不動產）與
      被告丁○○，而被告丁○○為被告戊○○之配偶。按「債
      務人所有之財產除對於特定債權人設有擔保物權外，應為
      一切債務之總擔保，倘債務人財產已不足清償一切債務時
      ，而竟將財產惡意脫產他人，且非用以清償具有優先受償
      權之債務，對於普通債權人甚不公平，即難謂無詐害行為
      。」，被告戊○○將其所有之系爭不動產以買賣之名移轉
      登記為其配偶即被告丁○○所有，顯為有害及原告之債權
      之行為。再者私人者之買賣或借貸，未如金融機構，幾無
      審核、徵信、估價及監督機制，故利用以債作價而逃避債
      權人藉由強制執行滿足債權者，時有所聞，況且買受人丁
      ○○係債務人戊○○之配偶，被告戊○○對原告負有借款
      債務，於可能將受強制執行之敏感時間，將系爭不動產以
      買賣為原因而移轉所有權登記予被告丁○○，就此親屬間
      之買賣關係是否真實，相較於一般第三人買賣，自應受較
      嚴格之檢驗。
    3.系爭不動產已設有抵押權，而買賣之後，其抵押權並無塗
      銷又無債務人之變更，顯不符合一般交易慣例，足證被告
      間移轉系爭不動產之行為，係「通謀虛偽意思表示」，其
      目的在逃避債權人之追償，且系爭不動產之移轉時間，又
      在被告戊○○債務發生逾期繳款之後，故被告等以買賣行
      為之名，行脫產之實至為明顯。按民法第87條第1項之規
      定，其法律行為應屬無效；再按民法第113條及第242 條
      之規定，無效法律行為之當事人，於行為當時知其無效，
      或可得而知者，應負回復原狀或損害賠償之責任；倘債務
      人怠於行使權利時，債權人因保全債權，得以自己之名義
      ，行使其權利。本件被告間之買賣關係及所有權移轉行為
      ，若為通謀虛偽意思，依法無效，則被告丁○○應負回復
      原狀之義務，故系爭不動產所有權應仍屬於被告戊○○所
      有，是原告爰依民法第242條代位被告戊○○請求被告丁
      ○○，將系爭不動產回復登記於被告戊○○名下。並為聲
      明：如主文所示。
  (二)備位之訴部分：
    按民法第244條第2項規定，債務人所為之有償行為，於行為
    時明知有損害於債權人之權利者，以受益人於受益時亦知其
    情事者為限，債權人得聲請法院撤銷之。被告戊○○於負債
    期間曾求助於其家人，是被告丁○○對戊○○之財務狀況應
    無不知情。被告戊○○仍居住於該系爭不動產，且抵押權債
    務人設定仍為戊○○，此有違一般交易慣例之事實，亦可窺
    知買受人並無所有之意思，而移轉時點又為戊○○債務逾期
    履行困難之後，其移轉之意圖乃為脫產以避免遭債權人強制
    執行至為明顯，故難謂債務人與買受人雙方間無脫產之惡意
    。並為聲明：(1)被告間就上揭不動產之所有權持分之買賣債
    權行為及移轉所有權之物權行為均應予撤銷。(2)被告丁○○
    就上揭不動產之所有權移轉登記應回復登記為戊○○所有。
二、被告均經合法通知而無正當理由未到庭辯論，亦未提出其他
    書狀到院陳述，以供參酌。
三、得心證之理由：
  (一)先位之訴部分：
    1.按確認之訴非原告有即受確認判決之法律上利益者，不得
      提起。所謂即受確認判決之法律上利益，係指法律關係之
      存否不明確，原告主觀上認其在法律上之地位有不安之狀
      態存在，且此種不安之狀態，能以確認判決將之除去者而
      言，若縱經法院判決確認，亦不能除去其不安之狀態者，
      即難認有受確認判決之法律上利益，有最高法院52年台上
      字第1240號判例可參。本件原告主張被告二人間就系爭不
      動產之買賣關係，為通謀虛偽意思表示，依法無效，且害
      及原告之債權，致有無法追償之虞，是原告有訴請確認買
      賣關係不存在，並進而請求回復所有權登記之必要，本件
      可認原告提起本件訴訟有確認利益，合先敘明。
    2.原告主張：被告戊○○於92年11月間向原告申請系爭現金
      卡使用，被告戊○○於95年6月19日起即開始逾期繳款，
      其至99年3月2日止消費記帳尚餘551,538元（內含消費本
      金372,947元、利息178,591元），未按期給付，原告事後
      知悉被告戊○○早於96年12月17日將其名下所有系爭不動
      產移轉登記予其配偶即被告丁○○等情，業據提出現金卡
      會員約定條款影本、現金卡申請書影本、債權計算書、不
      動產登記謄本暨地政事務所異動索引影本、戶籍謄本、徵
      審資料影本、本院99年度促字第16436號支付命令裁定及
      聲請狀影本等為證，被告均已於相當時期受合法之通知，
      而未於言詞辯論期日到場，亦未提出準備書狀爭執，依民
      事訴訟法第280條第3項準用同條第1項之規定，視為自認
      ，則原告之此部分主張自堪信為真實。
    3.茲應審究者，被告間所為買賣及移轉登記系爭房地之行為
      ，是否出於通謀虛偽意思表示？乙節，經查：
      (1)按稱買賣者，謂當事人約定一方移轉財產權於他方，他
        方支付價金之契約；當事人就標的物及其價金互相同意
        時，買賣契約即為成立，民法第345條第1項、第2項分
        別定有明文。是買賣契約以標的物及價金為其要素，一
        方移轉財產權於他方以及他方支付價金，自屬買賣契約
        必要之點。苟當事人對此二者意思表示未能一致，買賣
        契約自無從成立。查本件依台中縣大甲地政事務所（99
        年4月26日甲地籍字第0990003195號函）檢送之資料可
        知，被告間之買賣系爭不動產之價金，其中土地部分之
        價金為327,115元、建物部分為376,900元，此係公契之
        價格，顯較一般不動產買賣市場行情為低，並不足以資
        為認定被告間確有真實買賣關係之價金約定，且被告等
        亦未舉證證明本件買賣關係確有約定價金並交付之事實
        。
      (2)本件被告戊○○於96年12月17日移轉其所有系爭不動產
        予被告丁○○，係在被告戊○○於95年6月19日起即開
        始逾期繳款之後，被告戊○○對原告既負有清償借款債
        務之義務，並已逾期未付款而構成違約，於可能將受強
        制執行之敏感時間，將系爭不動產以買賣為原因而移轉
        所有權登記予被告丁○○，且依本院依職權調取被告戊
        ○○財產狀況資料發現其已無何財產，有其稅務電子闡
        門財產調件明細表在卷可考，況被告2人既係配偶，具
        有親密之關係，彼此對於相互間之債務關係應無不知之
        理。
      (3)本院衡情一般買賣不動產者，賣方意在獲取利益或減省
        債務之負擔，買方即在保有不動產之所有權，惟查本件
        系爭不動產業於88年2月1日已設定第一商業銀行本金最
        高限額432萬元之抵押權，而本件被告為「買賣」之後
        ，其抵押權並無塗銷，又無債務人之變更（由買受人被
        告丁○○承擔該抵押權債務），顯不符合一般交易慣例
        ，又參照最高法院78年度台上字第1583號判決意旨：「
        債務人所有之財產除對於特定債權人設有擔保物權外，
        應為一切債務之總擔保，倘債務人財產已不足清償一切
        債務時，而竟將財產惡意脫產他人，且非用以清償具有
        優先受償權之債務，對於普通債權人甚不公平，即難謂
        無詐害行為。」，可見被告間所為買賣系爭不動產之移
        轉行為，非無出於損害一般債權人之故意之可能。
      (4)綜上各情以觀，本件被告間就系爭不動產是否確有真實
        買賣乙節，自非無疑。是原告主張：本件被告間所為買
        賣系爭不動產及移轉所有權登記之行為要係出於避免系
        爭不動產遭原告強制執行之目的而為，被告間對於系爭
        不動產並無成立買賣關係之意思及行為等情，應非無據
        。
    4.再按表意人與相對人通謀而為虛偽意思表示者，其意思表
      示無效，民法第87條第1項本文定有明文，該條項所謂通
      謀虛偽意思表示，係指表意人與相對人雙方故意為不符真
      意之表示而言。本件系爭不動產移轉登記之原因為買賣，
      而被告間對於系爭不動產並無成立買賣關係之意思及行為
      ，已如前述，則被告間均知悉對方為非真意之表示，而相
      與為非真意之合意，進而以「買賣」為系爭不動產所有權
      移轉登記之原因，則該買賣之債權行為及移轉登記系爭不
      動產之物權行為顯係出於通謀之虛偽意思表示，依前開規
      定，應屬無效，是原告主張被告間對於系爭不動產並無買
      賣關係存在，應屬可採。
    5.又按民法第113條及第242條之規定，無效法律行為之當事
      人，於行為當時知其無效，或可得而知者，應負回復原狀
      或損害賠償之責任；倘債務人怠於行使權利時，債權人因
      保全債權，得以自己之名義，行使其權利。本件被告間就
      系爭不動產所為買賣債權行為及移轉登記之物權行為，既
      係出於通謀虛偽意思表示而無效，已見前述，則依前開規
      定，自應回復原狀，又被告戊○○既故為虛偽之所有權移
      轉登記，自屬怠於行使其權利，原告為被告戊○○之債權
      人，則其代位被告戊○○依民法第113條之規定，請求被
      告丁○○應將上開買賣所有權移轉登記塗銷，以回復所有
      權完整之狀態，亦屬有據，應予准許。
    6.綜上所述，本件原告主張被告等就系爭不動產所為買賣之
      法律關係為通謀虛偽意思表示而無效，並請求確認被告等
      間之買賣關係不存在；且原告為被告戊○○之債權人，得
      代位請求被告丁○○塗銷上開買賣所有權移轉登記等情，
      自為可採，從而，原告先位聲明請求判決如主文第1、2
      項所示，為有理由，應予准許。
  (二)原告備位請求部分，因係以先位請求無理由為其停止條件，
    本院既然認定原告先位請求為正當，則備位請求即因停止條
    件未成就而無庸為判決，一併敘明。
四、一造辯論及訴訟費用負擔之依據：民事訴訟法第385條第1項
    前段、第78條、第85條第1項前段。
中    華    民    國    99    年    7     月    29    日
                  民事第四庭    法  官  張國華
正本係照原本作成。
如對本判決上訴，須於判決送達後20日內向本院提出上訴狀。如
委任律師提起上訴者，應一併繳納上訴審裁判費。
中    華    民    國    99    年    7     月    29    日
                                書記官  王麗麗
附表：系爭不動產明細表
┌─┬───────────────────┬─┬────┬─────┐
│編│土地坐落                              │地│面    積│權利範圍  │
│  ├───┬────┬──┬──┬────┤  ├────┤          │
│號│縣  市│鄉鎮市區○ 段 ○○段│地  號  │目│平方公尺│          │
├─┼───┼────┼──┼──┼────┼─┼────┼─────┤
│1.│台中縣│外埔鄉  │內水│    │480-169 │建│78      │全部      │
│  │      │        │尾  │    │        │  │        │          │
├─┼───┼────┼──┼──┼────┼─┼────┼─────┤
│2.│台中縣│外埔鄉  │內水│    │480-159 │林│402     │26分之1   │
│  │      │        │尾  │    │        │  │        │          │
└─┴───┴────┴──┴──┴────┴─┴────┴─────┘
┌─┬──┬──────┬──────┬────┬─────────────┬────┐
│編│建號│基 地 坐 落 │建 物 門 牌 │主要建築│建物面積（平方公尺）      │權利範圍│
│號│    │            │            │材料、房├───┬─────────┼────┤
│  │    │            │            │屋層數及│樓層  │其他              │        │
│  │    │            │            │主要用途│面積  │                  │        │
├─┼──┼──────┼──────┼────┼───┼─────────┤        │
│1 │905 │台中縣外埔鄉│台中縣外埔鄉│鋼筋混凝│（總面│陽台：14.43       │全  部  │
│  │    │內水尾段408-│山腳巷100弄 │土造3層 │積146.│平台：2.45        │        │
│  │    │169地號     │128號       │住家用  │83）  │                  │        │
│  │    │            │            │        │一層：│                  │        │
│  │    │            │            │        │42.99 │                  │        │
│  │    │            │            │        │二層：│                  │        │
│  │    │            │            │        │42.99 │                  │        │
│  │    │            │            │        │三層：│                  │        │
│  │    │            │            │        │42.99 │                  │        │
│  │    │            │            │        │屋頂突│                  │        │
│  │    │            │            │        │出物：│                  │        │
│  │    │            │            │        │17.86 │                  │        │
│  │    │            │            │        │      │                  │        │
│  │    │            │            │        │      │                  │        │
│  │    │            │            │        │      │                  │        │
└─┴──┴──────┴──────┴────┴───┴─────────┴────┘

司法院資訊處製作；財團法人民間司法改革基金會備份。
